【裁判字號】    99,台上,7135
【裁判日期】    991118
【裁判案由】    貪污
【裁判全文】
最高法院刑事判決            九十九年度台上字第七一三五號
上  訴  人  黃光輝
選任辯護人  陳佳瑤律師
上列上訴人因貪污案件，不服台灣高等法院中華民國九十九年二
月三日第二審更審判決（九十八年度上更(二)字第一一九號，起訴
案號：台灣士林地方法院檢察署九十三年度偵字第五０八０號）
，提起上訴，本院判決如下：
    主  文
上訴駁回。
    理  由
按刑事訴訟法第三百七十七條規定，上訴於第三審法院，非以判
決違背法令為理由，不得為之。是提起第三審上訴，應以原判決
違背法令為理由，係屬法定要件。如果上訴理由書狀並未依據卷
內訴訟資料，具體指摘原判決不適用何種法則或如何適用不當，
或所指摘原判決違法情事，顯與法律規定得為第三審上訴理由之
違法情形，不相適合時，均應認其上訴為違背法律上之程式，予
以駁回。本件上訴人黃光輝上訴意旨略以：(一)原審於民國九十八
年八月六日行勘驗程序時，並未依法通知當事人及上訴人選任之
辯護人，亦未敘明有何急迫致無法通知之理由，上開勘驗程序難
謂適法。原判決以上開勘驗筆錄作為認定上訴人有罪之證據，有
適用法則不當之違法。劉國中與洪文從於九十三年二月十六日及
同年月十七日之通話監聽譯文乃被告以外之人於審判外之對話，
不得作為證據，原審認有證據能力，同屬適用法則不當。(二)原判
決不採證人洪麒麟之證言，認其代為補簽及所為證述，係迴護上
訴人，均無足採。惟依汐止分局橫科派出所（下稱橫科派出所）
登載工作紀錄簿之慣例，二人共同擔服巡邏勤務結束後，通常由
其中一人於工作紀錄簿上登載工作內容及過程，無須二人均於其
上簽名，有橫科派出所員警魏溫良、張明盛、張世隆、黃勝民於
原審之一致證述可證，故工作紀錄簿九十七年二月十七日凌晨零
時至二時由洪麒麟代簽上訴人姓名，本為橫科派出所登載工作紀
錄簿之慣例，而無異常情。且依橫科派出所九十三年二月十六日
凌晨零時至同年月十七日二十四時工作紀錄簿以觀，其中十六日
二時至四時、二十二時至二十四時，十七日十二時至十四時、十
四時至十八時、二十二時至二十四時，均有二人簽名，足見工作
紀錄簿並非一律僅一人記錄登載，原判決認定均僅一人記錄，與
上開卷存證據不符，採證明顯違法。(三)原判決以證人張明盛之證
言，因有考績問題，故渠等均係依勤務分配表上所分配之時間登
記，而非以實際時間登記，而認定簿冊登載之交接時間，無可確
信等情，係刻意曲解張明盛之證詞。蓋執勤警員依勤務分配表於
整點時交接領用或歸還槍、彈，不可能無一分一秒之差，但亦是
於整點前後數分鐘內完成，並經值班人員清點後加以記錄，縱使
在實務上可能因處理突發事故，歸還槍、彈有些許時差，但絕不
可能有數小時之差距，原判決認定：上訴人與劉國中、周正忠、
廖國斌四人於九十三年二月十七日凌晨一時至四時相約至薑母鴨
店見面。惟依證人張明盛證稱：九十三年二月十七日二時，上訴
人、洪麒麟、陳建志及伊歸還槍、彈等語，且有上開工作紀錄簿
附於上訴審卷宗可憑。足見原判決之認定與張明盛之證詞及工作
紀錄簿之文書證據不符，原判決僅以工作紀錄簿係依勤務分配表
上所分配之時間登記，而非以實際時間登記，認工作紀錄簿之記
載非可確認，然對於張明盛證稱上訴人於其交接班時已歸還槍、
彈等對上訴人有利之證詞，為何不予採信，並未說明其理由，有
判決理由不備之違法。(四)原判決認定證人張世隆與張明盛證稱係
依勤務分配表及交接登記簿所登載到勤為制式作答。然張明盛證
稱：值班交接都會清點槍、彈，會與前一班值班人員清點後才交
接並簽名。張世隆證稱：資料及槍櫃都要看，當時有點槍及簽名
。可見證人等均經過清點械彈之程序，查核無誤後始於值班交接
簿簽署，且清點械彈不實會受嚴厲處分，並非如原判決所認定僅
依勤務分配表及交接登記簿所登載到勤為制式作答，原判決顯與
警察工作實務相違，證據採認顯係違法。(五)原判決先說明：員警
出入及領用槍彈無線電登記簿為最有利於上訴人之證據，未見提
出為證等語，又認定該二簿冊登載之交接時間，已無可確信等語
，有理由前後矛盾之違法。(六)證人魏溫良、張明盛、張世隆、陳
柏宏、黃勝民、洪麒麟等到庭證明巡邏簽章表之記錄與勤務分配
表並無歧異，亦無事後補簽或更改之情。且該巡邏簽章表為橫科
派出所眾多巡邏員警按時間順序連續記載，無可能事後更改或補
簽，尤其證人魏溫良等與本案均無利害衝突，洪麒麟涉入本案部
分亦判決無罪確定，顯無任何動機或誘因於巡邏當時即故意填寫
與事實不符之時間於巡邏簽章表上。洪麒麟已明確證稱上訴人九
十三年二月十七日凌晨零時至二時有與其共同執行巡邏勤務，而
且上訴人於該巡邏路線最後一個巡邏箱簽名之時間點為一時二十
七分，復證稱當時有與上訴人共同服勤並返所還槍，在在證明上
訴人絕無可能參加劉國中等人之薑母鴨店聚會，對此有利於上訴
人之證據，原判決未敘明不採之理由，有判決不備理由之違法。
再者，上訴人既知當日凌晨零時至二時有巡邏勤務，依理上訴人
不可能又答應參加聚會，再於事後補簽相關文件，並且冒著被上
級長官查獲及偽造文書之風險；且上訴人巡邏必依規定全副武裝
，荷槍實彈，亦不可能至公眾可得共見共聞之薑母鴨店聚會。證
人魏溫良等及汐止分局督察巡官王含璽均到院證述執行巡邏勤務
時上級長官常常督導抽查。上訴人既領有槍、彈，絕無可能前往
參與薑母鴨店聚會。原判決之認定有悖於常情及經驗法則。(七)廖
國斌固曾稱巡邏簽章表上的簽名需親自簽，但可以補簽、更改等
語，但魏溫良、張明盛、張世隆、陳柏宏、洪麒麟、黃勝民等人
已證稱系爭巡邏簽章表並無事後補簽或重做之情形，且渠等均證
稱橫科派出所員警巡邏慣例是二人為一組，由其中一人於巡邏時
在簽章表同時簽二人之名字。且廖國斌亦證稱二月十九日之簽章
表中，僅有一次為其親簽，其餘七次均為他人代簽。足見廖國斌
刻意扭曲橫科派出所巡邏簽章之慣例，誘導法院該巡邏簽章表有
事後補簽或更改之情事，為求自身減刑而誣陷上訴人甚明。(八)廖
國斌亦有誣陷王舜雄、陳錦榮、洪麒麟等人，其所供轉交賄款時
間及以賄款充作公費等語，均漏洞百出，難以採信。其為求減刑
而誣陷上訴人，其供述之憑信性極低云云。惟查原判決依憑證人
劉國中、周正忠、廖國斌、洪麒麟、魏溫良、張明盛、張世隆、
陳柏宏、黃勝民之證言，通訊監察書，通聯暨監聽譯文，送交賄
款之跟監照片，橫科電玩店查扣之電子遊戲機具二十六台、賭資
新台幣（下同）二萬六千一百五十五元、空白開分禮券、會員開
贈記錄表、日報表、會員名冊、會員記錄表、保留單、開分錄影
紀錄、計分標準表、收支簿、贈分說明海報、筆記、開分禮券、
贈分條，於周正忠住處查扣之會員開贈記錄表，第一審勘驗筆錄
，橫科所勤務分配表，原審勘驗筆錄，廖國斌、劉國中、周正忠
遭判刑確定之刑事判決書等證據，資以認定上訴人有原判決事實
欄所記載之犯罪事實，因而撤銷第一審關於上訴人部分之科刑判
決，改判仍依修正前刑法連續犯之例，論處上訴人共同連續依法
令服務於地方自治團體所屬機關而具有法定職務權限公務員，對
於違背職務之行為收受賄賂罪刑（處有期徒刑十二年，並為相關
從刑之宣告），已詳述其依憑之證據及認定之理由。對於上訴人
矢口否認有何犯行，辯稱：九十三年二月十七日凌晨，其係與警
員洪麒麟擔服凌晨零時至二時之巡邏勤務，不可能與廖國斌、劉
國中、周正忠等人相約在薑母鴨店見面；其從未收受廖國斌轉交
之賄款，廖國斌係為圖減免自己之刑責，而為不實之指述，所述
不實云云。其原審選任辯護人則為上訴人辯護稱：依橫科派出所
九十三年二月十七日巡邏簽章表、勤務分配表、值班交接簿之記
載，上訴人於當日凌晨零時至二時確實擔服巡邏勤務，不可能參
與薑母鴨店之會面；廖國斌就何時將賄款轉交予上訴人乙節，前
後陳述不一，且無其他證據足以證明其確有將賄款轉交予上訴人
，自不能僅憑廖國斌之指證認定上訴人有收受賄賂之情事云云。
經綜合調查證據之結果，認不可採，已在判決內詳予指駁，並說
明其理由。就公訴人所指上訴人與廖國斌於九十三年四月二十四
日邀約周正忠至「天然茶莊」見面，以劉國中等人得在橫科派出
所轄區內開設電玩店，均係吳柏鏢從中牽線介紹為由，要求周正
忠等人須另行支付三萬元向吳柏鏢致意，因周正忠誤以為係須「
按月」給付，遂當場表明無法答應，須再與其他股東協商，上訴
人隨即指示廖國斌轉告周正忠，要求周正忠立即將橫科電動玩具
店歇業。嗣經周正忠與劉國中商議後，於同年月二十八日由周正
忠支付三萬元予廖國斌轉交上訴人，上訴人始指示廖國斌通知周
正忠等人可回復營業，廖國斌遂於同年月二十九日以電話通知劉
國中及周正忠得恢復營業。又上訴人於收受賄賂後，於九十三年
五月一日接獲南港分局欲跨區至橫科派出所辦案之訊息後，隨即
令廖國斌通知周正忠，使周正忠得知此訊息後，暫時將橫科電玩
店歇業，以逃避南港分局之查緝，因認上訴人就此等部分另涉犯
貪污治罪條例第四條第一項第五款之公務員違背職務收受賄賂罪
嫌及刑法第一百三十二條第一項之洩漏國防以外秘密罪嫌云云，
經審理結果認為此部分不能證明上訴人犯罪；惟公訴人既認此部
分與前開論罪科刑部分分別為連續犯、牽連犯之裁判上一罪關係
，爰不另為無罪之諭知，亦在判決內加以說明。原判決所為論述
，核與卷證資料相符，從形式上觀察，並無違背法令之情形。按
採證認事、證據之取捨及證據證明力之判斷，俱屬事實審法院之
職權，苟無違背證據法則，自不能指為違法。且查：（一）、原
審於九十八年八月六日勘驗時，未通知上訴人及其選任辯護人到
場會同勘驗，復未說明其何以未為上揭通知之理由，其所踐行之
勘驗程序固有瑕疵。但原審嗣於九十九年一月十三日審判期日已
將上開勘驗筆錄提示予上訴人及其選任辯護人並告以要旨，而上
訴人及其選任辯護人均表示：沒有意見（見原審卷第九一、九二
頁）。上訴人及其選任辯護人對於原審上述勘驗程序之瑕疵既未
表示異議，原判決採用該勘驗筆錄作為證據，尚難指為違法。又
依卷內對劉國中使用之0000000000號行動電話之監聽
譯文，係經承辦本案之警察機關向檢察官合法聲請通訊監察書，
自九十二年十一月二十五日起至九十三年六月二十一日持續監聽
所得並製成譯文之結果，有通訊監察書及監聽通話紀錄表在卷可
按（見監續字第０六七號卷第三五頁、偵二卷第一七八、一八一
至一八二頁），堪認本件之監聽錄音係依法取得，又依監聽錄音
結果轉譯成之文字即監聽譯文，原判決就其如何具有證據能力，
已加以說明，原審審理時，上訴人及其選任辯護人對上開監聽譯
文之證據能力亦表示沒有意見（見原審卷第四一頁背面、九一頁
背面）。原審認該監聽譯文有證據能力，自無不合。（二）、證
人洪麒麟所稱九十三年二月十七日零時至二時因與上訴人一同巡
邏，如未查獲重大刑案，即由警員登載工作紀錄簿，並註記與何
人一同巡邏等語，如何與證人魏溫良於原審上訴審所稱：所內工
作紀錄簿都是員警寫，如果所長寫，員警就不會寫等語以及工作
紀錄簿上大多僅一人記錄登載不符。又洪麒麟之名既已如常簽名
於工作紀錄簿記錄人欄中，而上訴人之名係緊簽於旁，如何係屬
事後補簽，洪麒麟上開所為代為補簽及所為證言，如何係迴護上
訴人之詞，而不足採信等情，原判決已詳加論述。關於值班人員
交接登記簿之登載，如何係依勤務分配表上所分配之時間登記，
而非以實際時間登記，業經證人張明盛於原審證實，參以證人張
世隆於第一審亦證稱：其對二月十七日凌晨有無見到上訴人無印
象，而依該交接登記簿之記載，上訴人係於凌晨零時簽名只為槍
枝管制，領用槍枝尚有一本領用槍枝登記簿，方可看出領用槍枝
之人，另其於二月十七日凌晨二時值班交接時，確有清點槍枝數
目並如實登載；其於是日二時交接，出勤二把槍，是其與黃勝民
領用，其他槍都在槍櫃等語，並未能證明上訴人當日在巡邏之零
時至二時間有領槍、還槍之事實，原判決依憑上開事證，認定值
班人員交接登記簿之登載並不足以證明上訴人於九十三年二月十
七日零時至二時有領槍、還槍之事實，經核所為論敘與卷內證據
資料相符。對於證人張明盛於原審上訴審雖稱：其於零時至二時
值班，當天零時至二時有四人領槍、彈，包括上訴人，二時上訴
人還槍等語，然張明盛上開證言，如何係依據勤務分配表及交接
登記簿所登載到勤情形為制式作答，難採為有利於上訴人之證據
等情，原判決亦說明其取捨理由，難謂有上訴意旨(三)(四)所指採證
違法或判決理由不備之違法。（三）、原判決理由貳四之(2)說明
：值班人員交接登記簿及九十二年十二月二日至九十三年一月一
日之「員警出入及領用槍彈無線電登記簿」之登載，均是每隔二
小時準時整點交接，無一分一秒之差，經證人張明盛結證，因有
考績問題，逾時十五分鐘會遭記劣績，故渠等均係依勤務分配表
上所分配之時間登記，而非以實際時間登記。是該二簿冊登載之
交接時間，已無可確信等語，係在說明員警交接或領槍、彈及無
線電之時間並非如值班人員交接登記簿及員警出入及領用槍彈無
線電登記簿上所記載之整點時刻，至於原判決其後又記載：同日
須本人親簽領用槍號、彈數及無線電機號，可證明按時領還槍、
彈，較前交接登記簿更具真實性之「員警出入及領用槍彈無線電
登記簿」，為最有利上訴人，可證明其確有領還槍彈之簿冊，竟
未見當時尚任所長之上訴人提出為證等語，係在強調該「員警出
入及領用槍彈無線電登記簿」其上有所領用之槍號、彈數及無線
電機號之記載，並需本人親簽，較之交接登記簿之記載具真實性
，上訴人卻未能提出為證，難免啟人疑竇等情。二者論點有異，
並無矛盾之處。（四）、九十三年二月十七日一線之巡邏簽章表
上固有上訴人之簽名巡邏登載，然該巡邏簽章表填寫方式，原判
決依憑證人即橫科派出所警員魏溫良、張明盛、張世隆、陳柏宏
、黃勝民等人證稱：巡邏是二人一組，到達各巡邏箱時，均由一
個人下車簽名，並幫忙簽另一人之名等語，並與該所各線巡邏簽
章表簽名方式一致等情，認定該巡邏簽章表係巡邏員警每至一巡
邏定點時，以手寫方式記錄抵達之時間並簽名，而非以電子或機
械式之設備顯示簽到時間，則該填寫之時間是否與事實相符，尚
非能盡信；況該巡邏簽章表每十天彙整一次，方由上訴人核章後
送交分局保管，上訴人自有機會在其核章時，再於該簽章表上補
簽名，自有可能，從而，僅憑上開自行填寫之巡邏簽章表，尚不
足以排除上訴人當日曾至薑母鴨店參與劉國中等人聚會之可能。
至於證人黃勝民、陳柏宏均僅就警員擔任巡邏勤務時，如何於簽
到表簽名之情節而為證述，證人王含璽亦僅證述如何定期審核巡
邏簽到表之情，均不足據為認定上訴人未於上開時間前往薑母鴨
店餐敘之證據等情。原判決論述上開巡邏簽章表之登載，並不足
以推翻上訴人有前往薑母鴨店餐敘之情。經核所為論敘均與卷內
證據資料相符，從形式上觀察並無認定事實不依證據或有何採證
違背經驗法則、論理法則等違法情形存在，即不得任意指為違法
。（五）、本件如何先由洪文從與上訴人接洽，嗣推由劉國中、
周正忠與廖國斌及上訴人於九十三年二月十七日凌晨零時許，在
台北市○○○路○段聯勤總部旁之薑母鴨店內餐敘，雙方議妥按
月八萬五千元之賄款，推由周正忠及廖國斌送收，上訴人任所長
之橫科派出所即不為取締等情，業據證人即參與餐敘之劉國中、
周正忠及廖國斌迭次供證明確，並有士林地檢署核發之通訊監察
書及對劉國中、周正忠、廖國斌所使用行動電話實施監聽所得之
通聯暨譯文、法務部調查局依監聽而為跟監之送交購款照片等為
證。上訴人雖一再否認參與薑母鴨店之餐敘以及收受廖國斌轉交
之賄款情事，然其所辯如何不足採信，原判決均已詳加指駁，並
說明：本件除依廖國斌經以證人身分具結後所為之證詞外，另有
劉國中、周正忠前開關於上訴人曾參與薑母鴨店餐敘等之證詞，
及劉國中與洪文從於九十三年二月十七日之電話通聯內容等補強
證據，顯示上訴人確實知悉並參與賄款金額之商訂，與廖國斌前
開證述相互參酌後，已足使上訴人收受賄賂之事實獲得確定，本
件非僅憑廖國斌之證詞，作為認定上訴人有罪之唯一證據。參以
上訴人自承曾於九十三年四月二十四日，與廖國斌同往天然茶莊
之情，復與廖國斌、周正忠分別結證：天然茶莊之會，係為上訴
人以劉國中等人得在橫科派出所轄區內開設電玩店，均係吳柏鏢
從中牽線介紹為由，要求周正忠等人應另行支付三萬元向吳柏鏢
致意，因周正忠誤以為係須「按月」給付，遂當場表明無法答應
，須再與其他股東商量，上訴人隨即指示廖國斌轉告周正忠，要
求周正忠立即將橫科電玩店歇業。嗣經周正忠與劉國中商議後，
於同年四月二十八日由周正忠交付三萬元予廖國斌轉交上訴人，
上訴人指示廖國斌通知周正忠等人可回復營業，廖國斌遂於四月
二十九日以電話通知劉國中及周正忠得恢復營業等情，並有廖國
斌、周正忠、劉國中三人為此事商討聯繫之相關通聯譯文在卷可
按。故上訴人辯稱僅廖國斌為圖減免自己之刑責，而為不實之指
證云云，並不足採等情。原判決已說明其就案內所有證據，本於
調查所得心證，分別定其取捨，而憑以認定上訴人犯罪之依據及
理由，其自由判斷之職權行使，核與論理法則無違，此係事實審
法院採證認事之職權行使，難謂有違反證據法則、判決不備理由
之情形。上訴人上訴意旨所指，核係對原審取捨證據與自由判斷
證據證明力之職權行使及原判決理由已經說明之事項，或就與犯
罪構成事實無關之枝節問題，或就不影響於判決本旨事項再為事
實上之爭辯，徒以自己之說詞，泛指其為違法，並為單純事實上
之爭執，皆非適法之第三審上訴理由，其上訴違背法律上之程式
，應予駁回。
據上論結，應依刑事訴訟法第三百九十五條前段，判決如主文。
中    華    民    國  九十九  年   十一   月   十八   日
                      最高法院刑事第二庭
                          審判長法官  莊  登  照  
                                法官  徐  昌  錦  
                                法官  許  錦  印  
                                法官  呂  丹  玉  
                                法官  蔡  國  在  
本件正本證明與原本無異
                                      書  記  官  
中    華    民    國  九十九  年  十一    月  二十三  日
                                                       s

司法院資訊處製作；財團法人民間司法改革基金會備份。
